ACORDAO-COMPLETO-2425067

ACÓRDÃO 13359/2020 ATA 42/2020 - PRIMEIRA CÂMARA

VISTOS, relatados e discutidos estes autos em que se apreciam embargos de declaração opostos por Magno Augusto Bacelar Nunes em face do Acórdão 7085/2020-TCU-Primeira Câmara, por meio do qual o Tribunal rejeitou embargos de declaração anteriormente opostos contra o Acórdão 4569/2020-TCU-Primeira Câmara, decisão esta que não conhecera do recurso de reconsideração interposto pelo embargante, com fundamento na intempestividade da impugnação e na ausência de fatos novos,
ACORDAM os Ministros do Tribunal de Contas da União, reunidos em Sessão da Primeira Câmara, diante das razões expostas pelo Relator, em:
9.1. com fundamento nos arts. 32, inciso II, e 34 da Lei 8.443/1992, conhecer e rejeitar os presentes embargos de declaração;
9.2. dar ciência deste acórdão ao embargante.

Embargos de declaração opostos em face de decisão que rejeitou embargos de declaração anteriormente opostos contra o acórdão que não conhecera de recurso de reconsideração, no âmbito de Tomada de Contas Especial.

Primeira Câmara

Município de Chapadinha/MA.

3. Embargante: Magno Augusto Bacelar Nunes (XXX.771.267-XX).

13.1. Ministros presentes: Walton Alencar Rodrigues (Presidente), Benjamin Zymler, Bruno Dantas (Relator) e Vital do Rêgo.
13.2. Ministros-Substitutos presentes: Augusto Sherman Cavalcanti e Weder de Oliveira.

ACORDAO-COMPLETO-2548773

Acórdão de Relação 8314/2022 - Primeira Câmara

Acórdão de Relação

TRF-1

MAGNO AUGUSTO BACELAR NUNES

BRUNO DANTAS

Ministro Bruno Dantas.

Trata-se de embargos de declaração opostos por Magno Augusto Bacelar Nunes (peça 83) em face do Acórdão 7085/2020-TCU-Primeira Câmara, por meio do qual o Tribunal rejeitou embargos de declaração anteriormente opostos contra o Acórdão 4569/2020-TCU-Primeira Câmara (peça 66) , decisão esta que não conhecera do recurso de reconsideração interposto pelo embargante, com fundamento na intempestividade da impugnação e na ausência de fatos novos.
A presente tomada de contas especial foi instaurada pela Fundação Nacional de Saúde (Funasa) , em desfavor de Magno Augusto Bacelar Nunes, então prefeito do Município de Chapadinha, e da empresa Sampaio Oliveira Construções e Empreendimentos Ltda., em razão da inexecução do objeto do Convênio 838/2005 (Siafi 555352) , firmado para a construção de sistema de abastecimento de água no bairro Matadouro, do Município de Chapadinha/MA. 
Por meio do Acórdão 13233/2019-TCU-Primeira Câmara (peça 42) , este Tribunal considerou o embargante revel, julgando-lhe irregulares as contas, condenando-o ao pagamento de débito solidário e aplicando-lhe multa individual.
Ciente do teor do Acórdão 7085/2020-TCU-Primeira Câmara em 3/8/2020 (peça 82) , Magno Augusto Bacelar Nunes opôs os presentes embargos em 13/8/2020.
Nesta oportunidade, o embargante alega que a deliberação estaria eivada de omissão quanto à tese acerca da existência de nulidade no Acórdão 13233/2019-TCU-Primeira Câmara, decisão que teria sido fundamentada em documento incompleto carreado aos autos. Ressalta, nesse contexto, que o TCU, por meio das decisões que julgaram o recurso de reconsideração e os embargos posteriormente opostos, não teria se pronunciado sobre essa tese recursal.
Diante da pretensa relevância da questão aduzida, o embargante finaliza o expediente com o seguinte pedido:
"18. Ante o exposto e devidamente ponderado, ancorado nos fundamentos e dispositivos legais supracitados, para que não reste omissão sobre o julgamento em questão, requer se digne este eg. TCU conheça dos Embargos porque tempestivos, para no mérito, DAR-LHES TOTAL PROVIMENTO COM EFEITOS INFRINGENTES, para ao fim: 
a) Suprir a omissão acima citada no corpo destes Embargos, no sentido de atribuindo aos embargos efeitos infringentes, conhecer, nos termos do art. 285 § 2º, do RI/TCU, o recurso de reconsideração, DANDO A ELE PROVIMENTO NOS SEUS EXATOS TERMOS;" 
	É o relatório.

Fábyo Barros Lima (OAB/DF 40.955), representando Magno Augusto Bacelar Nunes.

Subprocurador-Geral Paulo Soares Bugarin.

TOMADA DE CONTAS ESPECIAL. FUNDAÇÃO NACIONAL DE SAÚDE. NÃO ALCANCE DOS OBJETIVOS DO CONVÊNIO. CITAÇÃO. REVELIA. RESPONSABILIZAÇÃO DO ENTÃO PREFEITO E DA EMPRESA CONTRATADA. CONTAS IRREGULARES. DÉBITO E MULTA. RECURSO DE RECONSIDERAÇÃO. INTEMPESTIVIDADE E AUSÊNCIA DE FATOS NOVOS. EMBARGOS DE DECLARAÇÃO. REJEIÇÃO. EMBARGOS DE DECLARAÇÃO. AUSÊNCIA DE OMISSÃO. REJEIÇÃO.

TOMADA DE CONTAS ESPECIAL (TCE)

Secretaria de Recursos (Serur); Secretaria de Controle Externo de Tomada de Contas Especial (SecexTCE).

Trata-se de embargos de declaração opostos por Magno Augusto Bacelar Nunes em face do Acórdão 7085/2020-TCU-Primeira Câmara, por meio do qual o Tribunal rejeitou embargos de declaração anteriormente opostos contra o Acórdão 4569/2020-TCU-Primeira Câmara, decisão esta que não conhecera do recurso de reconsideração interposto pelo embargante, com fundamento na intempestividade da impugnação e na ausência de fatos novos.
Nesta oportunidade, o embargante alega que a deliberação embargada estaria eivada de omissão, conforme exposto no relatório precedente.
II
Satisfeitos os requisitos atinentes à espécie, os presentes embargos devem ser conhecidos, com fundamento nos arts. 32, inciso II, e 34, da Lei 8.443/1992.
Dito isso, não vislumbro a omissão ventilada, tampouco a nulidade suscitada no recurso.
Em primeiro lugar, não há omissão no Acórdão 4569/2020-TCU-Primeira Câmara, visto que essa decisão não se pronunciou quanto ao mérito do recurso de reconsideração, pois esse não superou a fase processual de admissibilidade. 
Como se sabe, para o que Tribunal aprecie os argumentos recursais, isto é, os fundamentos da impugnação, deve o recurso atender aos requisitos necessários para que se exerça essa atividade cognitiva. A análise desses elementos é o juízo de admissibilidade, ocasião em que se apreciam questões prévias, da espécie das preliminares, visto que seu exame não influencia no julgamento do mérito recursal, restringindo-se, tão somente, a possibilitar ou inviabilizar essa análise. 
Desse modo, no caso, não houve omissão quanto ao argumento de mérito - existência de suposta nulidade da decisão -, pois o recurso sequer foi conhecido, por restar intempestivo e não apresentar fatos novos, nos termos do artigo 33 da Lei 8.443/92, c/c o artigo 285, caput e §2º, do RI/TCU. 
Se não houve omissão no Acórdão 4569/2020-TCU-Primeira Câmara, logicamente não houve na decisão que rejeitou embargos contra ele opostos, Acórdão 7085/2020-TCU-Primeira Câmara. 
Por fim, cumpre ressaltar que a questão da suposta nulidade foi objeto de exame desta Corte, conforme mostrou o seguinte excerto transcrito no voto condutor Acórdão 7085/2020-TCU-Primeira Câmara:
"No expediente recursal aponta-se nulidade no processo em razão de vícios em relatório emitidos pela Funasa, na denominada fase interna da tomada de contas especial, o que lhe restringiu o contraditório.
Existe distinção entre fase interna e fase externa de uma tomada de contas especial. Na fase interna, aquela promovida no âmbito do órgão público em que os fatos ocorreram, não há litígio ou acusação, mas apenas verificação de fatos e apuração de possíveis responsáveis. Constitui procedimento inquisitório de coleta de provas assemelhado ao inquérito policial, no qual não se tem uma relação processual constituída nem há prejuízo ao responsável. O estabelecimento do contraditório nessa fase não é obrigatório, pois há mero ato investigatório sem formalização de culpa. Como não existem partes nem antagonismos de interesse nessa fase, a ausência de citação ou de oportunidade de contradição dos documentos juntados não enseja nulidade. 
A garantia ao direito à ampla defesa e ao contraditório se dá, nos termos do devido processo legal, na fase externa da tomada de contas especial, que se inicia com a autuação do processo junto a este Tribunal e finda com o julgamento. Esse é o entendimento desta Corte de Contas, conforme consignado nos Acórdão 2329/2006-TCU-Segunda Câmara, 2.647/2007-Plenário, 1.540/2009-1ª Câmara, 653/2017-2ª Câmara e 2.016/2018-2ª Câmara. 
Como o responsável foi devidamente citado por este Tribunal, além de ter requerido prorrogação de prazo para apresentação de suas alegações de defesa, conforme exposto anteriormente, não pode alegar cerceamento de defesa pela ausência de oportunidade de manifestação na fase interna, bem como na fase externa inicial do processo de contas especial. Assim, o argumento apresentado não merece prosperar." 
De tal modo que, inexistindo omissão ou matéria cognoscível de ofício, devem ser rejeitados os presentes embargos.
Ante o exposto, voto por que o Tribunal adote o Acórdão que ora submeto à deliberação deste Colegiado.
TCU, Sala das Sessões Ministro Luciano Brandão Alves de Souza, em 24 de novembro de 2020.
Ministro BRUNO DANTAS 
Relator